臺灣高等法院花蓮分院刑事判決　　　　100年度上訴字第234號
上　訴　人　臺灣臺東地方法院檢察署檢察官
被　　　告　古志成
選任辯護人　邱聰安律師
被　　　告　古春花
　　　　　　胡秀秀
上二人共同
選任辯護人　林長振律師
被　　　告　胡珮妍
上列上訴人因被告等妨害投票案件，不服臺灣臺東地方法院100
年度訴字第160號中華民國100年9月20日第一審判決（起訴案號
：臺灣臺東地方法院檢察署100年度選偵字第4號），提起上訴，
本院判決如下：
    主  文
原判決撤銷。
古志成共同意圖使特定候選人當選，以虛偽遷徙戶籍取得投票權
而為投票，處有期徒刑陸月，如易科罰金，以新臺幣壹仟元折算
壹日，緩刑年，並應自本判決確定之日起壹年內，向公庫支付
新臺幣拾捌萬元。褫奪公權貳年。
古春花共同意圖使特定候選人當選，以虛偽遷徙戶籍取得投票權
而為投票，處有期徒刑月，如易科罰金，以新臺幣壹仟元折算
壹日，緩刑貳年，褫奪公權壹年。
胡秀秀共同意圖使特定候選人當選，以虛偽遷徙戶籍取得投票權
而為投票，處有期徒刑貳月，如易科罰金，以新臺幣壹仟元折算
壹日，緩刑貳年，褫奪公權壹年。
胡珮妍共同意圖使特定候選人當選，以虛偽遷徙戶籍取得投票權
而為投票，處有期徒刑月，如易科罰金，以新臺幣壹仟元折算
壹日，緩刑貳年，褫奪公權壹年。
    犯罪事實
一、古志成係臺東縣延平鄉○○村○鄰○○路113號戶長，且為臺
    東縣延平鄉第19屆第1選舉區之鄉民代表候選人，明知依現
    代民主政治主權在民之原理，各選區之政權，僅得由實際居
    住該選區之人民行使，不得為支持某特定候選人，即虛偽遷
    入戶籍而取得選舉人資格，甚至進而前往投票，影響該選區
    選舉投票結果之純潔公正，為求順利當選，不循民主正軌競
    選，竟與古春花（為古志成之姐姐）、胡秀秀（古春花之女
    ）、胡珮妍（古志成之妻胡秀英之姐姐）共同基於以虛偽遷
    徒戶籍取得投票權而為投票支持特定候選人之犯意聯絡及行
    為分擔，明知渠等均無實際居住在古志成設籍處之意思及事
    實，利用虛偽遷徒戶籍取得投票權之非法方式，由古志成提
    供臺東縣延平鄉○○村○鄰○○路113號之設籍處，接續於取
    得選舉權基準日即民國99年2月12日前之99年1月25日、同年
    2月1日，持古春花、胡秀秀及胡珮妍之身分證、印章、委託
    書等資料，前往臺東縣延平鄉戶政事務所，將古春花、胡秀
    秀及胡珮妍自如附表所示實際居住之原戶籍虛偽遷徙至臺東
    縣延平鄉○○村○鄰○○路113號古志成戶內，惟渠等均未實
    際居住在該遷移戶籍之處所，迨至投票日前20日之戶籍機關
    編定選舉人名冊之統計截止日猶未遷出，經臺東縣延平鄉戶
    政事務所成年承辦公務員於實質審查無訛後，將該遷出、遷
    入紀錄輸入電腦處理，登載在職務上所掌管之戶籍登記電子
    檔，並據以編造臺東縣第19屆鄉民代表選舉第1選區選舉人
    名冊，函報臺東縣選舉委員會備查公告確定後，取得形式上
    之選舉人資格，渠等進而於99年6月12日投票日前往指定之
    臺東縣延平鄉第192號投票所投票。
二、案經臺灣臺東地方法院檢察署檢察官指揮臺東縣警察局關山
    分局偵查起訴。
    理  由
壹、證據能力部分：
    按被告以外之人於審判外之陳述，雖不符同法第159條之1至
    第159條之4之規定，而經當事人於審判程序同意作為證據，
    法院審酌該言詞陳述或書面陳述作成時之情況，認為適當者
    ，亦得為證據；又當事人、代理人或辯護人於法院調查證據
    時，知有第159條第1項不得為證據之情形，而未於言詞辯論
    終結前聲明異議者，視為有前項之同意，刑事訴訟法第159
    條之5定有明文。考其立法意旨在於傳聞證據未經當事人之
    反對詰問予以核實，原則上先予排除。惟若當事人已放棄反
    對詰問權，於審判程序中表明同意該等傳聞證據作為證據；
    或於言詞辯論終結前未聲明異議，基於尊重當事人對傳聞證
    據之處分權，及證據資料愈豐富，愈有助於真實發見之理念
    ，且強化言詞辯論主義，使訴訟程序得以順暢進行，上開傳
    聞證據亦均具有證據能力。而所謂「審酌該陳述作成時之情
    況，認為適當」者，係指依各該審判外供述證據製作當時之
    過程、內容、功能等情況，是否具備合法可信之適當性保障
    ，加以綜合判斷而言（最高法院94年度臺上字第3277號判決
    可資參照）。經查，本判決下列所引用之各該被告以外之人
    所為審判外之陳述以及其他書面陳述，雖均屬傳聞證據，且
    查無符合同法第159條之1至第159條之4等情形，惟當事人於
    本院審理中就證據能力部分均表示同意有證據能力，且迄至
    言詞辯論終結前，當事人知悉有同法第159條第1項不得為證
    據之情形，猶未再聲明異議，本院審酌上開證據資料製作時
    之情況，並無違法不當及證明力明顯過低之瑕疵，亦認為以
    之作為證據應屬適當，依刑事訴訟法第159條之5規定，認上
    揭證據資料均有證據能力。
貳、實體方面：
甲、認定犯罪事實所憑之證據及理由：
一、訊據被告古志成、古春花、胡秀秀、胡珮妍固均坦承於上開
    時、地，由被告古志成為被告古春花、胡秀秀、胡珮妍等遷
    移戶籍至臺東縣延平鄉○○村○鄰○○路113號，且被告古春
    花、胡秀秀及胡珮妍亦有於投票日前往投票等事實，然均矢
    口否認有何妨害投票犯行，分別答辯略以：
  (一)、被告古春花陳稱：伊原居住臺東縣延平鄉○○村○○路11
      3號，係因為配偶邱久東之工作關係，以及小孩就學原因
      ，所以暫時把戶籍遷到臺中，近年因身體不佳，欠缺工作
      機會，加上小孩也已自學校畢業，所以才把戶籍遷回臺東
      云云。
  (二)、被告胡秀秀陳稱：其小時候也是住在臺東縣延平鄉桃源村
      ，是因為父母搬到臺中所以才一併遷移戶籍，後來因為母
      親古春花身體不好想遷回臺東，伊是護士，想要照護母親
      ，加上當時在臺中的工作不順利，所以就和母親古春花一
      起把戶籍遷回來云云。
  (三)、被告胡珮妍則陳稱：伊原在花蓮之會計事務所工作，因為
      想擴展業務到臺東，所以把戶籍遷回臺東縣延平鄉○○村
      ○○路113號作為臺東之聯絡處，一方面可博取臺東客戶
      之信任，另一方面也可配合國稅局之規定；當時是請古志
      成之太太胡秀英幫忙，是胡秀英改委託古志成辦理，且她
      根本不想古志成當選，故投票時是投給古志成之對手云云
      。
  (四)、被告古志成則陳稱：伊要參選代表，是3月份才決定，且
      古春花、胡秀秀及胡珮妍遷移戶籍之原因均如同她們所述
      ，因為太太不識字，所以胡珮妍的部分才改由他辦理，自
      始與選舉無關等語。辯護人則為被告古春花、胡秀秀、古
      志成辯護稱：被告古春花本來即設籍在臺東縣延平鄉桃源
      村，係因工作及子女學業關係才暫時遷到臺中，其生活重
      心仍在戶籍地，且也有年老歸鄉之準備，並無久住臺中或
      捨棄原臺東戶籍地之意思，其配偶邱久東更早於97年即遷
      回臺東，被告古春花將戶籍遷回臺東後，即在邱久東之田
      地上工作，顯非虛偽遷移戶籍；被告胡秀秀則係年幼隨同
      父母搬至臺中才將戶籍遷出，後因工作挫折及照護母親因
      素，即將戶籍遷回臺東，後雖因故將戶籍遷回臺中，然仍
      分住臺中及臺東縣桃源村以兼顧工作及照護父母，故亦非
      虛偽遷移戶籍；被告胡珮妍係因為拓展臺東業務，才委託
      胡秀英將其戶籍遷往臺東縣延平鄉○○村○鄰○○路113號
      做為聯絡處，係因胡秀英工作忙碌又不熟悉遷籍作業，才
      轉委託被告古志成辦理，而被告胡珮妍每週均定期前往臺
      東縣延平鄉○○村○○路113號處理臺東客戶之業務，而
      有實際居住之事實。又刑法第146條第2項規範之意旨，主
      要是指在遷移之前，未居住該地，純以選舉之目的而遷移
      的情況，且原住民部落經濟無法養活部落人口，所以大量
      青壯人口必須到外縣市工作，但除工作外，其實際社會生
      活活動，仍然以自己的部落為中心，並無捨棄原籍地之意
      ，致其等必須經常往返工作地及原籍地，待工作完畢後才
      返回原籍地安居，而依最高法院判決意旨，認為此種情形
      ，因求學、就業等因素，未實際居住於戶籍地者，原本欠
      缺違法性，縱曾將戶籍遷出，但為支持其配偶、父母競選
      ，復將戶籍遷回原生家庭者，亦僅恢復到遷出前之狀態而
      已，於情於理於法，應為社會通念所容許，且非法律責難
      之對象，此種情形，要與非家庭成員，意圖使特定候選人
      當選，虛偽遷徙者之情形，迥然有別云云。
二、惟查：
  (一)、被告古志成係址為臺東縣延平鄉○○村○鄰○○路113號之
      戶長，且為臺東縣延平鄉第19屆鄉民代表選舉第1選舉區
      （包含桃源村、紅葉村）之候選人；被告古春花為被告古
      志成之姊、被告胡秀秀為被告古春花之女、被告胡珮妍則
      為被告古志成配偶胡秀英之姐，4人間均具有親戚關係；
      被告古志成有於上開選舉前，持被告古春花、胡秀秀及胡
      珮妍之身分證、印章、委託書等資料，分別於99年1月25
      日、99年2月1日，至臺東縣延平鄉戶政事務所，將被告古
      春花、胡秀秀之原戶籍（臺中縣大雅鄉○○路○段113巷13
      號4樓之5）、被告胡珮妍之原戶籍（花蓮縣吉安鄉○○村
      ○○○街146號），改遷入被告古志成上開戶內，使被告
      古春花、胡秀秀及胡珮妍因此取得上開選舉投票權，並於
      99年6月12日前往投票，其中被告古春花、胡秀秀係投票
      予被告古志成；嗣後古志成亦順利當選該屆鄉民代表等事
      實，為被告古春花、古志成、胡秀秀、胡珮妍所不爭執（
      其中胡珮妍自稱係投票予被告古志成之競爭對手白光勝）
      ，復有被告胡秀秀及胡珮妍之遷入戶籍登記申請書、委託
      書、全戶戶籍資料查詢結果、第19屆鄉鎮市民代表選舉臺
      東縣選舉人名冊、臺東縣延平鄉第19屆鄉民代表選舉之選
      舉公報、臺東縣選舉委員會中華民國100年6月8日東選一
      字第1000000517號函、臺東縣延平鄉○○村○鄰○○路113
      號之房屋平面圖、照片等附卷可稽，則被告古春花、胡秀
      秀、胡珮妍確有於該次選舉前遷徙戶籍，並因而取得投票
      權之事實，應可認定。
  (二)、按公職人員選舉罷免法第15條第1項規定，有選舉權人在
      各該選舉區「繼續居住」4個月以上者，為公職人員選舉
      各該選舉區之選舉人。其立法理由以「現代社會工商發達
      ，人民遷徙頻繁，爰參照各國選舉法規，刪除『本籍』而
      改以『居住期間』為取得選舉人資格之要件」（參考80年
      8月2日修正理由一）。考其立法意旨，在於公職人員必須
      獲得該選舉區內多數選民之支持與認同，始具實質之代表
      性，而何人最適宜擔任該職務，則屬實際「繼續居住」該
      選舉區內一定時間以上者，知之最詳。倘選舉人未居住該
      選舉區內，或僅偶居該處，而未「繼續居住」一定時間以
      上者，即無從達到選賢與能之目的。因之，僅偶爾居住者
      ，即與前揭規定「繼續居住」之意旨不符（最高法院98年
      度台上字第6451號判決意旨參照）。是以本案應究明者，
      為被告古春花、胡秀秀、胡珮妍是否並未實際居住在臺東
      縣延平鄉，而基於意圖使延平鄉第1選區特定鄉民代表候
      選人當選，而基於虛偽遷徙戶籍取得投票權之犯意，而為
      上開遷徙戶籍行為？
  (三)、被告古春花、胡秀秀、胡珮妍3人之社會生活居住之重心
      仍在渠等現居地，並非戶籍地，理由如下：
  １、證人胡勝康即胡秀英之弟於偵查中證稱：我有住在臺東縣
      延平鄉○○村○○路113號，我不曉得古春花、胡秀秀平
      時有無實際居住在113號，我有時候回來也看不到他們，
      他們都睡辦公室及服務處等語；於原審時則證稱：我去的
      時候，古春花、胡秀秀不在，我沒有碰到他們；但他們實
      際上有住那邊；因為我實際上住花蓮，有時候放假回去的
      時候，會住臺東縣延平鄉○○村○○路113號，但都碰不
      到他們等語。證人即臺東縣延平鄉桃源村村長伊藍‧明基
      努安於原審時證稱：伊是桃源村村長，一任4年，伊已經
      當5年多了；被告古春花偶而會回來，特別是祭典、文化
      祭的時候；我不能確定被告古春花、胡秀秀、胡珮妍之前
      有無長期間在臺東縣延平鄉○○村○○路113號居住過，
      因為我很少去他們家裡等語。證人即延平分駐所的警員胡
      武漢於原審時證稱：伊擔任延平分駐所的警員4年，古志
      成是現任的延平鄉代表，他的太太好像在上班，其他的都
      在家裡，在外面工作，有時候巡邏或是我拜訪古志成的時
      候，我有看到古春花、胡秀秀、胡珮妍住在古志成昇平路
      113號的住所，不是說每一次巡邏都看到，有時候我去拜
      訪或是去查訪的時候，有時候會看到，或是在外面，比如
      說買東西會碰到；過年、中秋節、豐年祭也有看到；掃墓
      、春節好像沒有看到等語。由上開3位證人之證詞可知，
      其等對被告古志成家庭狀況雖具有一定程度的瞭解，然因
      均非長期同住在被告古志成上開住處，且衡情當不會時時
      刻刻去注意被告古志成上開住處實際居住有何人，是其等
      均只能就偶然之經驗作回答，此觀其等均不能明確證稱被
      告古春花、胡秀秀、胡珮妍居住之期間及頻率自明。
  ２、被告古春花部分
  (1)、證人即被告古春花之姐王胡響兒雖於原審證稱：伊住臺東
      縣延平鄉桃源村164之1號，也是古志成的選區；古春花有
      去我那邊住過，因為我們家裡兄弟姐妹很多，她有時候住
      我弟弟家，那兄弟姐妹都回來的時候，有時候過年那一種
      的，才去我家那邊睡；她遷戶口的時候就住古志成那邊，
      還沒有遷戶口前她住在臺中，但平常也是會回來，過年、
      還有清明節什麼節日，都有回家，古春花現在住在古志成
      的家，有時候會回臺中等語，然其亦僅能證明被告古春花
      於遷戶口前，逢年過節仍會返回臺東縣延平鄉桃源村，於
      遷戶口後，有時住在古志成家，有時住在她家，但都在同
      一選區，而古春花目前（100年8月2日作證時）仍住在古
      志成家等事實，至於被告古春花於遷移戶籍後至投票日前
      ，是否有繼續居住之事實，證人王胡響兒則未為明確之證
      述。
  (2)、又被告古春花於99年1月25日遷移戶籍後至99年6月12日投
      票日前，仍有相當多次於臺中地區之醫院或診所就醫，而
      僅有1次在臺東縣內診所看診之紀錄，有行政院衛生署中
      央健康保險局東區業務組中華民國100年8月9日健保東費
      字第1007008264號函（含附件）1份在卷可考（參見本院
      卷第156頁至160頁背面），酌以臺中地區與臺東縣之地理
      距離，被告古春花應不可能選擇當日往返就醫之情，顯見
      被告古春花大部分時間仍居住在臺中地區無誤，此觀被告
      古春花於99年7月30日警詢時自承：伊實際上是居住在臺
      中縣大雅鄉，但是過年過節會回去臺東縣延平鄉等語自明
      。是被告古春花應僅有「偶居」在古志成上開住處之情事
      ，而與公職人員選舉罷免法第15條第1項所規定「繼續居
      住」4個月以上，為取得選舉人資格之要件不合。
  ３、被告胡秀秀部分
  (1)、證人即共同被告古春花於原審時以證人身分證稱：胡秀秀
      之戶籍遷回臺東後，因為找工作不是很順利，約2個禮拜
      後，就又回去原本之臺中清泉醫院上班；她在臺東期間，
      住在古志成上開住處旁的鐵皮屋（即被告古志成的服務處
      ）內，或是王胡響兒那邊等語，核與證人王胡響兒於原審
      時證稱：伊住臺東縣延平鄉桃源村164之1號，也是古志成
      的選區，胡秀秀有去我那邊住過，因為我們家裡兄弟姐妹
      很多，她有時候住我弟弟家，那兄弟姐妹都回來的時候，
      有時候過年那一種的，才去我家那邊睡，她遷戶口的時候
      就住古志成那邊，還沒有遷戶口前住在臺中，但平常也是
      會回來，過年、還有清明節什麼節日，都有回家，胡秀秀
      現在住臺中等語相符，參以古志成上開住處旁確有緊鄰1
      棟鐵皮屋，鐵皮屋內亦確有足供相當人員休憩之房間，有
      房屋平面照片3張附卷可稽（參見選他卷第22頁、23頁）
      ，可知被告胡秀秀於遷戶口前，逢年過節仍會返回臺東縣
      延平鄉桃源村，自遷戶口起2星期內，有時住在被告古志
      成上開住處旁的鐵皮屋，有時住在王胡響兒上開住處，但
      都在臺東縣延平鄉桃源村，且僅實際居住2星期，即返回
      臺中工作。
  (2)、證人即共同被告古春花於原審另證稱：胡秀秀上班時間不
      一定，有時候上大夜班，有時候上白天班、小夜班，胡秀
      秀本來是要離職，但因為清泉醫院很缺護士，一直希望她
      再回去，所以改用請假之方式等語，可知被告胡秀秀工作
      時間應極為忙碌又不固定，故其主要生活地應仍在臺中，
      是其縱仍有其所稱前往臺東探望母親之舉，亦屬偶爾為之
      ，難認符合公職人員選舉罷免法第15條第1項所規定「繼
      續居住」4個月以上，而取得選舉人資格之要件。
  ４、被告胡珮妍部分
  (1)、證人胡勝康於偵查中固證稱：胡珮妍有居住在臺東縣延平
      鄉○○村○○路113號之語，然被告胡珮妍於遷移戶籍後
      至投票日前，是否有繼續居住之事實，證人胡勝康則未為
      明確之證述。
  (2)、參以被告胡珮妍自承：伊平日係居住在花蓮縣吉安鄉，如
      因為工作關係來臺東的話，就會住臺東縣延平鄉○○村○
      ○路113號，公司東區的聯絡處設在臺東，而我公司及小
      孩都在花蓮，回到臺東也沒有辦法長期居住等語，及被告
      古志成於偵查中陳述：被告胡珮妍工作在花蓮等語（見選
      偵字第4號卷第19頁），可知被告胡珮妍之生活重心仍在
      花蓮縣。是被告胡珮妍亦應僅有「偶居」在被告古志成上
      開住處之情事，而與公職人員選舉罷免法第15條第1項所
      規定「繼續居住」4個月以上，為取得選舉人資格之要件
      不合。
  (四)、被告古志成、古春花、胡秀秀、胡珮妍應有共同基於意圖
      使金峰鄉選區鄉民代表候選人即被告古志成當選，而基於
      虛偽遷徙戶籍取得投票權之犯意聯絡，而為上開遷徙戶籍
      行為：
  １、人民有居住及遷徙之自由，固為憲法第10條所明定，但其
      所謂居住遷徙自由，並非漫無限制而得任意行使。在為防
      止妨礙他人自由，避免緊急危難，維持社會秩序，或增進
      公共利益所必要者，依憲法第23條之規定，仍得以法律限
      制之，此即所謂法律保留原則。又公職人員選舉罷免法第
      15條第1項規定：「有選舉權人在各該選舉區繼續居住4個
      月以上者，為公職人員選舉各該選舉區之選舉人。」係以
      確有在各該選舉區繼續居住4個月以上之事實，為其取得
      選舉人資格之條件，而非單憑形式上之戶籍登記，為認定
      之唯一依據。且在行政區域內之政權，應由該行政區之人
      民行使，始符主權在民之原則，如由其他地區之人民越俎
      代庖，自與上開原則及公職人員選舉罷免法第15條第1項
      規定之意旨相違。是公職人員選舉罷免法第15條第1項規
      定之目的，即在於管理戶籍、維護社會秩序及選舉之公平
      性，為維護社會秩序之必要，而對人民居住遷徙自由所附
      加之限制。故為參與公職人員法定選舉之投票，以取得選
      舉權為目的，並無遷入及繼續居住該選舉區4個月以上之
      事實，而於4個月前虛報戶籍遷入登記，經戶政機關編入
      選舉人名冊並公告確定，乃參加投票選舉，其妨害選舉之
      純正及公正性結果，至為顯然。如認虛報戶籍以參與投票
      者，仍屬合法之選舉權人，無異任由與選舉區內利害無關
      之人代為行使選舉權，自非的論。
  ２、參諸被告古志成係參選臺東縣延平鄉第19屆鄉民代表選舉
      而為候選人，被告古春花為被告古志成之姊、被告胡秀秀
      為被告古春花之女、被告胡珮妍則為被告古志成配偶胡秀
      英之姐，4人間具有親戚關係。
  ３、依照臺東縣各鄉鎮市第19屆鄉鎮市民代表選舉結果當選人
      名單之記載，臺東縣延平鄉第1選區鄉民代表選舉共有5位
      候選人，應選3人，各當選人得票數分別係287、286、252
      （按得票數排列），當選之得票數門檻不高。
  ４、被告古春花、胡秀秀、胡珮妍3人係於接近取得該選舉區
      投票權之時間，由被告古志成為上開遷徙戶籍之行為，然
      被告古春花、胡秀秀、胡珮妍並無繼續居住之事實，已如
      前述，且被告古春花、胡秀秀、胡珮妍順利經戶政機關編
      入選舉人名冊，並參加選舉投票，應可認定被告古春花、
      胡秀秀、胡珮妍均係為選舉之目的，方虛報戶籍為遷入登
      記。
  ５、被告古春花於94年12月2日至行政院勞工委員會職業訓練
      局就業服務中心求職時，在求職登記表上仍登載聯絡地址
      為臺東縣延平鄉○○村○○路113號等情，然行政院勞工
      委員會職業訓練局高屏澎東區就業服務中心表示：古春花
      曾於100年4月27日、6月8日陸續前往該中心臺東就業服務
      站，承辦人僅依古春花需求於「網際網路就業服務系統」
      中協助修改聯絡地址及電話等情（見原審卷第75頁），參
      以該中心檢附資料，被告古春花曾於100年4月27日上午11
      時21分7秒申請將舊址「雅環路2段113巷13號4樓-5」（即
      古春花原戶籍地址）修改成新址「桃源村6鄰昇平路113號
      」（見原審卷第78頁及上訴書附件二），另參該中心檢附
      之多元就業開發方案系統資料被告古春花於94年12月2日
      登記聯絡地址係為「臺中市○○區○○路2段113巷13號4
      樓-5」（見原審卷第80頁反面及上訴書附件二），顯見被
      告古春花於投票日後之隔年才修改聯絡地址。又被告古春
      花於91年間至99年間幾乎均在臺中縣市就醫，有行政院衛
      生署中央健康保險局東區業務組中華民國100年8月9日健
      保東費字第1007008264號函1份在卷可考（見原審卷第156
      至161頁），由上開資料均可見被告古春花社會生活重心
      均在臺中市，被告古春花所辯返鄉養老之辯解，實難採信
      。
  ６、雖被告胡秀秀辯稱：照顧母親古春花及工作關係將戶籍遷
      徙至臺東云云，然臺中清泉醫院表示：被告胡秀秀於98年
      9月7日任病房護士迄今仍在職，在職期間並無停職紀錄等
      情，有該院100年8月17日清泉字第1000131號函各1份附卷
      可稽（見原審卷第69、167、168頁及上訴書附件一），足
      見被告胡秀秀此部分所辯，顯屬無稽。又被告胡秀秀於原
      審陳述：伊就讀臺中大雅小學、大雅國中、高中則就讀林
      口長庚護專，大學亦在臺中就讀，就學時戶籍在臺中等情
      ，可見被告胡秀秀以臺中地區為生活重心，並未以「臺東
      縣延平鄉○○村○○路113號」遷入戶籍地為生活重心，
      況被告胡秀秀於投票日後旋即於99年7月19日將戶籍遷徙
      至臺中縣。至被告胡秀秀所稱照顧母親即被告古春花，依
      社會常情被告胡秀秀縱未遷徙戶籍，亦能達到相同之目的
      ，無因此而遷徙戶籍之必要，然被告胡秀秀為何於取得上
      開選舉區投票權之時間而為上開遷徙戶籍？因此，難認被
      告胡秀秀之辯詞可採。
  ７、另被告胡珮妍固辯稱：因跨區統購統一發票需於臺東縣內
      戶籍地設立聯絡處云云，然被告胡珮妍任職址設花蓮縣之
      「日正聯合會計師事務所」，該所為臺東地區營業人向財
      政部臺灣省南區國稅局臺東縣分局申請代理營業人購買統
      一發票，若為「跨區統購統一發票」，尚無應在臺東縣設
      立分支機構或聯絡處之法令，而代理人代理營業人統一購
      買統一發票尚無應在營業人所轄區域設立聯絡處之相關規
      定，有該局100年10月4日南區國稅東縣三字第1000019167
      號函1紙附卷可查（見上訴書附件三），又被告胡珮妍倘
      因工作因素在臺東地區設立聯絡處，依社會常情被告胡珮
      妍縱未遷徙戶籍，亦能達到相同之目的，實無因此而遷徙
      有戶籍之必要。按倘無居住之事實，而虛報戶籍遷入登記
      ，經戶籍機關編入選舉人名冊，並參加選舉投票，除影響
      於候選人之得票數外，且顯足以使該選舉區計算得票比率
      基礎之選舉人人數及投票之票數為不實之增加，縱因查證
      困難，無法得知其等投票選舉之特定候選人為誰，然不論
      投與何人，既已使選舉人之人數及投票數為不實之增加，
      自足以使投票發生不正確之結果（參最高法院刑事判決92
      年度臺上字第2861號判決意旨），查被告胡珮妍於99年2
      月1日，將戶籍遷入被告古志成上開住處，並於同年6月12
      日投票日前往投票，因係秘密投票，證人胡勝康無法得知
      被告胡珮妍投票予何人，又被告胡珮妍不論最後投票予何
      人，就該選區之整體投票結果，其投票數必然發生不正確
      結果，難認無使特定候選人當選之意圖。
  (五)、綜上各點，足認被告古志成、古春花、胡秀秀、胡珮妍應
      有共同基於意圖使臺東縣延平鄉第1選區鄉民代表候選人
      即被告古志成當選，而基於虛偽遷徙戶籍取得投票權之犯
      意聯絡，而為上開遷徙戶籍行為。
三、又按刑法第146條之妨害投票正確罪，旨在防範以詐術或虛
    偽遷徙戶籍等非法方法，使投票發生不正確之結果，故於96
    年1月24日增訂第2項時（原第2項未遂犯，移列第3項），其
    立法理由說明：因就業、就學、服兵役未實際居住於戶籍地
    ，或為子女學區、農保、都會區福利給付優渥、保席次或其
    他因素而遷籍於未實際居住地者，有數百萬人。「然此與意
    圖支持特定候選人當選，進而遷徙戶籍之情形不同，並非所
    有籍在人不在參與投票均須以刑罰相繩，是以第2項以意圖
    使特定候選人當選虛偽遷徙戶籍投票者，為處罰之對象」。
    亦即，因求學、就業等因素，致「籍在人不在」者，與意圖
    使特定候選人當選而「虛偽遷徙戶籍」者，不能同視。再者
    ，法律為顧及配偶、親子間之特殊親情，本於謙抑原則在特
    定事項猶為適度之限縮，例如實體法上關於特定犯罪，須告
    訴乃論、得（或應）減輕或免除其刑；在訴訟法上得拒絕證
    言、對於直系尊親屬或配偶，不得提起自訴等，以兼顧倫理
    。本此原則，因求學、就業等因素，未實際居住於戶籍地者
    ，原本即欠缺違法性，縱曾將戶籍遷出，但為支持其配偶、
    父母競選，復將戶籍遷回原生家庭者，亦僅恢復到遷出前（
    即前述籍在人不在）之狀態而已，於情、於理、於法應為社
    會通念所容許，且非法律責難之對象。此種情形，要與非家
    庭成員，意圖使特定候選人當選而「虛偽遷徙戶籍」者，迥
    然有別（最高法院97年度台上字第6856號判決意旨參照）。
    亦即本於社會倫理通念，而探求刑法第146條第2項之立法真
    意，若父母、配偶、子女，倘因求學、就業等因素，致實際
    之居住地與戶籍地未能合一者，但為支持其父母、配偶、子
    女競選而將戶籍遷回原生家庭者，即非該項規定所處罰之範
    圍。惟查，本件被告古春花、胡秀秀、胡珮妍均非候選人即
    被告古志成之父母、配偶、子女，而僅具上開一定之親戚關
    係，其等以上開情形而遷徙戶籍投票支持具上開親戚關係之
    候選人，依上開說明，即仍屬該項規定所處罰之範圍，而不
    能免罰，此應為台灣地區特殊選舉風氣而為維護選舉制度公
    平性所必要，併此敘明。
四、綜上所述，被告4人上開所辯，尚不能採信，本件事證明確
    ，被告4人犯行堪以認定，均應依法論科。
、論罪之理由：
一、核被告古志成等4人所為，均係犯刑法第146條第2項之意圖
    使特定候選人當選，以虛偽遷徙戶籍取得投票權而為投票罪
    。
二、共同正犯之意思聯絡，原不以數人間直接發生者為限，有間
    接之聯絡者，亦包括在內。如甲分別邀約乙、丙犯罪，雖乙
    、丙間彼此並無直接之聯絡，亦無礙於其為共同正犯之成立
    。本件被告古志成與被告古春花、胡秀秀、胡珮妍間共同犯
    上開犯行，彼此間有犯意聯絡及行為分擔，均為共同正犯。
三、被告古志成雖先後於如附表所示之時間，向臺東縣延平鄉戶
    政事務所申請將被告古春花、胡秀秀、胡珮妍之戶籍虛偽遷
    徙至臺東縣延平鄉，惟於時間、空間密接之情況下為之，仍
    屬一犯意接續多次行為，侵害1個法益，應為接續犯，屬單
    純一罪。
肆、撤銷改判之理由：
一、原審未察，遽為被告4人部分為無罪判決之諭知，尚有未恰
    ，檢察官上訴指摘原審判決此部分不當，為有理由，均應由
    本院將原審判決關於被告4人部分，予以撤銷改判。
二、爰審酌被告4人所為已妨害選舉之純正及公平性，犯後並無
    表示悔意之犯後態度，但被告古春花、胡秀秀、胡珮妍與具
    候選人身分之被告古志成有一定親戚關係，應係基於家族親
    情關係而為之犯罪動機、目的、尚無前科之品行、智識程度
    、犯罪所生之危險或損害、被告古志成之情節較重，被告古
    春花、胡秀秀、胡珮妍等人情節較輕等一切情狀，爰分別量
    處如主文第2、3、4、5項所示之刑，以示懲儆。
三、查被告古志成前因湮滅證據案件，經臺灣臺東地方法院於99
    年12月10日以99年度簡字第86號判處拘役50日，緩刑2年確
    定，前未曾受有期徒刑以上刑之宣告；又被告胡珮妍前因違
    反公司法案件，經臺灣花蓮地方法院於94年8月26日以94年
    度金訴字第2號判處有期徒刑4月，緩刑2年確定，未經撤銷
    緩刑，其上開刑之宣告失其效力，亦未曾受有期徒刑以上刑
    之宣告；至於被告古春花、胡秀秀並無任何前科紀錄，有臺
    灣高等法院被告全國前案紀錄表在卷可按，復考量渠等分別
    為求本人或親屬勝選，一時失慮，偶罹刑典，經此論罪科刑
    之教訓後，應知警惕而無再犯之虞，本院認以暫不執行其刑
    為當，就被告古志成宣告緩刑3年，被告古春花、胡秀秀、
    胡珮妍則宣告緩刑2年，被告古志成部分並依刑法第74條第2
    項第4款之規定，應自本判決確定之日起1年內向公庫支付新
    臺幣18萬元，以啟自新。末按被告古志成如未遵循本院諭知
    之緩刑期間所定負擔而情節重大者，檢察官得依刑事訴訟法
    第476條及刑法第75條之1第1項第4款之規定，聲請撤銷本件
    緩刑之宣告。又緩刑之處分不及於從刑，刑法第74條第5項
    規定甚明，是上開緩刑效力自均僅及於主刑部分，不包括褫
    奪公權部分（詳如下述），附此敘明。
(四)、又公職人員選舉罷免法第113條第3項之褫奪公權宣告，寓有
    強制性，乃刑法第37條第2項之特別規定，自應優先適用；
    亦即依據公職人員選舉罷免法第113條第3項關於褫奪公權之
    特別規定者，不受刑法第37條第2項所定宣告1年以上有期徒
    刑之限制，然關於褫奪公權之期間，仍應適用刑法總則之規
    定。因被告4人所犯屬刑法分則第六章之妨害投票罪，且經
    宣告有期徒刑以上之刑，爰依公職人員選舉罷免法第113條
    第3項、刑法第37條第2項之規定，分別諭知如主文第2、3、
    4、5項所示之褫奪公權。
據上論斷，應依刑事訴訟法第369條第1項前段、第364條、299
條第1項前段，公職人員選舉罷免法第113第3項，刑法第11條、
第28條、第146條第2項、第41條第1項前段、第74條第1項第1款
、第2項第4款、第37條第2項，判決如主文。
本案經檢察官謝道明到庭執行職務。
中    華    民    國   100    年    12    月    23    日
                    刑事庭審判長法  官  謝志揚
                                法  官  黃玉清
                                法  官  李水源
以上正本證明與原本無異。
如不服本判決應於收受本判決後10日內向本院提出上訴書狀，其
未敘述上訴理由者，並得於提起上訴後10日內向本院補提理由書
狀（均須按他造當事人之人數附繕本）「切勿逕送上級法院」。
又辯護人依據刑事訴訟法第346條；公設辯護人條例第17條；律
師法第32條第2項、第36條等規定之意旨，尚負有提供法律知識
、協助被告之義務（含為被告之利益提起上訴，但不得與被告明
示之意思相反）。
中    華    民    國   100    年    12    月    23    日
                                書記官  陳有信
附錄本案論罪科刑法條全文
刑法第146 條：
以詐術或其他非法之方法，使投票發生不正確之結果或變造投票
之結果者，處5 年以下有期徒刑。
意圖使特定候選人當選，以虛偽遷徙戶籍取得投票權而為投票者
，亦同。
前2 項之未遂犯罰之。
附表
┌──┬───┬──────┬──────┬────────┐
│編號│被告  │原戶籍      │遷出時間    │   遷入戶籍     │
│    │      │            │            │                │
├──┼───┼──────┼──────┼────────┤
│ 1  │古春花│臺中縣大雅鄉│99年1月25日 │臺東縣延平鄉桃源│
│    │      │（現改制為臺│            │村昇平路113號   │
│    │      │中市大雅區）│            │                │
│    │      │雅環路2段113│            │                │
│    │      │巷13號4樓之5│            │                │
├──┼───┼──────┼──────┼────────┤
│ 2  │胡秀秀│臺中縣大雅鄉│99年1月25日 │臺東縣延平鄉桃源│
│    │      │（現改制為臺│            │村昇平路113號   │
│    │      │中市大雅區）│            │                │
│    │      │雅環路2段113│            │                │
│    │      │巷13號4樓之5│            │                │
├──┼───┼──────┼──────┼────────┤
│ 3  │胡珮妍│花蓮縣吉安鄉│99年2月1日  │臺東縣延平鄉桃源│
│    │      │南昌村昌隆二│            │村昇平路113號   │
│    │      │街146號     │            │                │
└──┴───┴──────┴──────┴────────┘